【裁判字號】    89,上易,732
【裁判日期】    890418
【裁判案由】    詐欺
【裁判全文】
臺灣高等法院臺中分院刑事判決                    八十九年度上易字第七三二號
    上  訴  人  臺灣台中地方法院檢察署檢察官
    被      告  丙○○
右上訴人因詐欺案件，不服台灣台中地方法院八十九年度易字第三一三號中華民國八
十九年二月十五日第一審判決（起訴案號台灣台中地方法院檢察署八十九年度偵字第
七三二號）提起上訴，本院判決如左：
    主  文
原判決撤銷。
丙○○意圖為自己不法之所有，以詐術使人將第三人之物交付，處罰金玖仟元，如易
服勞役以參佰元折算壹日。緩刑貳年。
    事  實
一丙○○係坐落台中市○區○○路三四二巷二號五樓之十一房屋之（美麗殿大廈）
    所有權人，民國八十八年九月二十一日台灣地區發生地震災害，總統於同年月二
    十五日發布緊急命令，行政院隨即指示，對於住屋全倒者，每戶發給救助及慰問
    金新台幣（下同）二十萬元，住屋半倒者，每戶十萬元，內政部旋於八十八年九
    月三十日以台（八八）內社字第八八八五四六五號及八十八年十月一日以台（八
    八）內社字第八八八二三三九號函，確定房屋倒塌救助及慰問金發給對象係以災
    前戶籍登記為準，且有實際居住於受災屋之現住戶，由戶長或現住人具領，未居
    住於受災毀損房屋者，不予發給，如未設籍而有實際居住之事實者，得以切結書
    由村、里長認定後申請，而該棟「美麗殿大廈」因地震受損，經鑑定住屋為全倒
    ，丙○○明知其上開房屋震前已出租與甲○○居住，本身並未居住該受災房屋，
    非屬房屋倒塌救助及慰問金發給之對象，詎竟意圖為自己不法之所有，先向里長
    申報係現住戶，再於同年十月十八日上午前往台中市北區區公所辦理領取慰助金
    手續，並書立其於八十八年九月二十一日地震發生前確實居住上述住屋之不實切
    結書，藉以詐領住屋全倒之慰助金，使不知情之該區公所承辦人員，據以發放二
    十萬元慰助金予其收受。
二、案經法務部調查局台中市調查站移送台灣台中地方法院檢察署檢察官偵查起訴。
    理  由
一、訊據被告丙○○對於先申報係現住戶，再於右開時地填具不實切結書表示實際居
    住前述台中市○區○○路三四二巷二號五樓之十一號房屋而領取二十萬元慰助金
    之事實坦承不諱，惟矢口否認有詐欺之故意，辯稱：當時政府政策不明，聽別人
    說房屋倒可申領，伊才去領，伊有老花眼，切結書並未看清楚，嗣後知道不能領
    時即表示要退還，因票已軋入，才於十月二十日歸還等語，惟查卷附內政部八十
    八年九月三十日台  (八八)內社字第八八八五四六五號函及八十八年十月一日台
    （八八）內社字第八八八二三三九號函載明，確定房屋倒塌救助及慰問金發給對
    象係以災前戶籍登記為準，且有實際居住於受災屋之現住戶，由戶長或現住人具
    領，未居住於受災毀損住屋者，不予發給，如未設籍而有實際居住之事實者，得
    以切結書由村、里長認定後申請，另卷附切結書 (被告之切結書因繳回申領款業
    已交還被告撕毀 )印載立切結書人於民國八十八年九月二十一日地震發生前，確
    住於 (填載申領人房屋所在），未設籍而實際居住上述房屋，如有不實願無條件
    繳還所領慰助金，並負一切法律責任，被告自陳係初中畢業，對上開法令及切結
    書內容當知悉，次查證人即承租戶甲○○證述：伊太太領不到錢，伊十八日當天
    下午有聯繫丙○○，告訴她慰助金應由伊領，她說不知道，表示要還區公所等語
    ，另證人即甲○○之太太劉永鳳證述：伊去領時區公所的人說已被領走，會追回
    ，伊有告知伊先生，區公所有電話給丙○○追款，不到五點丙○○說區公所向她
    要款，她稱錢會還區公所等語，有筆錄在卷可查，並有被告退款後區公所承辦人
    員開立之收據一紙在卷可參，事證已臻明確，被告所辯顯係脫卸之詞，不足採信
    ，其犯行應堪認定。
二、核被告所為，係犯刑法第三百三十九條第一項之詐欺罪，被告以詐欺方法取得賑
    災款項，應依總統於八十八年九月二十五日發布之緊急命令第十一條第二項加重
    其刑，原審判決未能審酌被告先虛報係現住戶，再填具切結書領取慰金，於承租
    戶表示爭議後始退還申領款等情狀，遽認被告無詐欺之犯意而諭知無罪，顯有未
    當，上訴人上訴有理由，應予撤銷改判，爰審酌被告犯罪之動機、目的、手段、
    所生之損害及犯罪後之態度等一切情狀量處如主文所示之刑，並諭知易服勞役之
    折算標準，又被告以前未曾受有期徒刑以上刑之宣告，有台灣高等法院被告全國
    前案紀錄表在卷可憑，其係受災戶，犯後已歸還所領取之慰助金，經此偵審教訓
    ，當知所警愓，信無再犯之虞，本院認本件科處之刑以暫不執行為適當，爰予宣
    告緩刑貳年，以啟自新。又被告向里長虛報係現住戶並填具不實之切結書，因承
    辦人員有實際審核權，此部分自不犯偽造文書罪責，併予敘明。
三、據上論斷，應依刑事訴訟法第三百六十九條第一項前段、第三百六十四條、第二
    百九十九條第一項前段、八十八年九月二十五日發布之緊急命令第十一條第二項
    、刑法第三百三十九條第一項、第四十二條第二項、第七十四條第一款、罰金罰
    鍰提高標準條例第一條前段、第二條判決如主文。
本案經檢察官乙○○到庭執行職務。
中      華      民      國    八十九     年      四       月    十八    日
                                  台灣高等法院台中分院刑事第九庭
                                        審判長法  官  胡  森  田
                                              法  官  趙  春  碧
                                              法  官  康  應  龍
右正本證明與原本無異。
不得上訴。
                                              書記官  陳  明  珠
中      華      民      國    八十九     年      四       月    二十    日
附錄：本案論罪科刑法條刑法第三百三十九條第一項
意圖為自己或第三人不法之所有，以詐術使人將本人或第三人之物交付者，處五年以
下有期徒刑、拘役或科或併科一千元以下罰金。
                                                                        Ｃ


司法院資訊處製作；財團法人民間司法改革基金會備份。
